最高法院刑事判決　　　　　　九十六年度台上字第五０五五號
上　訴　人　台灣高等法院檢察署檢察官
上　訴　人
即　被　告　甲○○
選任辯護人　陳煥生律師
　　　　　　陳峰富律師
　　　　　　陳昆明律師
上　訴　人
即　被　告　丙○○
選任辯護人　陳昆明律師
　　　　　　陳峰富律師
被　　　告　乙○○
選任辯護人　林合民律師
上列上訴人等因被告等違反證券交易法等罪案件，不服台灣高等
法院中華民國九十五年七月四日第二審判決（九十三年度金上重
訴字第四號，起訴案號：台灣台北地方法院檢察署九十年度偵字
第三三九六、一五五一五號），提起上訴，本院判決如下：
    主  文
原判決撤銷，發回台灣高等法院。
　　理　由
本件原判決撤銷第一審關於諭知上訴人即被告甲○○、丙○○無
罪之判決，改判論處甲○○、丙○○共同違反對於在證券交易所
上市之有價證券，不得有意圖抬高集中交易市場某種有價證券之
交易價格，自行或以他人名義，對該有價證券，連續以高價買入
之規定各罪刑。又共同連續為他人處理事務，意圖為自己不法之
利益及損害本人之利益，而為違背其任務之行為，致生損害於本
人之財產各罪刑。並以公訴意旨另以：甲○○係股票上市之國豐
興業股份有限公司（以下稱國豐公司）、楊鐵工廠股份有限公司
（以下稱楊鐵公司）、南港輪胎股份有限公司（以下稱南港公司
）之所謂國豐集團負責人，另於台北市○○○路○段一六０巷十
號四樓住處樓下之三樓設有關係企業國強大科技股份有限公司（
以下稱國強大公司）、國翔國際開發股份有限公司（以下稱國翔
公司）、國隆投資股份有限公司（下稱國隆公司），甲○○負責
國豐集團及關係企業一切業務、財務決策等事宜。被告乙○○係
國豐集團之財務長兼任南港公司副總經理及楊鐵公司之發言人，
負責綜理國豐集團之財務管理、規劃、資金調度及洽商銀行貸款
等事宜，二人皆為業務執行人。丙○○係甲○○之兄長，三人共
同基於偽造文書等概括犯意，自民國八十六年二月間起，連續利
用親友周彥暢、張明德、賴杜玲、王建文、翁燈揚、郭詩雄、劉
獻耀等人之名義作為人頭，向國豐集團購買如原判決附表（下稱
附表）一之不動產，由甲○○經原任土地代書、熟悉不動產買賣
業務之乙○○等人，簽訂虛偽不實之不動產買賣契約書，足生損
害於主管地政機關對管理不動產買賣之正確性及國豐集團公司之
權益。再由甲○○利用保管上開親友戶頭之機會，調度資金，進
出戶頭，作為土地買賣資金週轉之假象。不動產出售所得之價款
，卻大都歸入甲○○操控之國隆、國翔、國強大等子公司，而為
甲○○私吞侵占為己有，掏空公開上市之國豐等三家公司之資產
，並製作不實之財務報表，粉飾帳面，據以向主管機關之財政部
證券暨期貨管理委員會（下稱證期會）申報，足生損害於廣大投
資大眾之權益，其犯罪情形如下：1.甲○○、乙○○於附表編號
一、二之不動產買賣，由乙○○介紹周彥暢、李文勇介紹張明德
，作為人頭，周彥暢、張明德買賣不動產之價款，由甲○○調度
資金，進出其集中保管之丙○○等帳戶；而編號二之原屬南港公
司所有高雄建國大樓房產，由周彥暢承接後二、三個月，甲○○
擅將所有權轉讓其國隆子公司，達到甲○○侵占之目的。2.甲○
○、乙○○於八十八年七月二日安排如該附表編號三之不動產買
賣，購買者周彥暢因係人頭，所承接之不動產貸款新台幣（下同
）七億八千萬元，無法入帳。甲○○、乙○○安排國強大公司受
讓上開不動產並即過戶，經證期會發現，要求楊鐵公司改善。甲
○○、乙○○始再重新編製楊鐵公司財務報表，並向國強大公司
徵取六百四十萬股南港公司股票及開立面額七億八千四百二十九
萬五千元之本票予楊鐵公司作質押擔保，以確保債權。3.甲○○
、乙○○二人於八十八年七月間，安排如該附表編號四之不動產
買賣，以總價十四億四千七百三十五萬六千元賣予人頭賴杜玲及
勇信開發股份有限公司（下稱勇信公司）負責人張明德。因金額
太大，於同年十月二十六日偽簽賴杜玲、張明德之協議書，於十
一月三十日經由乙○○之介紹，安排人頭王建文（承讓九分之一
）、翁燈揚（承讓九分之二）、劉獻耀（承讓九分之三）、郭詩
雄（承讓九分之一）等四人，連同賴杜玲（改承受九分之二）等
五人承接，並偽簽讓與書。上開人頭除勇信公司張明德匯入五千
萬元，於轉讓予王建文等人頭後，由甲○○無息退還五千萬元外
，其他賴杜玲等人頭，並無給付分文。由甲○○、乙○○調度資
金、偽簽各種契約書；因甲○○等祇調到四億四千七百三十五萬
六千元，賴杜玲等人頭並未承受原南港公司之十億元之土地貸款
，此筆虛偽買賣，終因無法轉貸予賴杜玲等人頭，甲○○等人祇
好將不動產轉回南港公司。4.甲○○為掏空國豐公司之資產，乃
將國豐公司如該附表編號五所示之台北市區○○○地段不動產，
以八億二千四百五十萬元之價格出售予德利開發科技股份有限公
司（下稱德利公司），未依公開發行公司取得或處分資產處理要
點及國豐公司取得或處分資產處理程序規定，先由公司專案小組
評估審議後核定辦理，未將資金入帳國豐公司。嗣甲○○向德利
公司收取價款後，私自將所餘之價款七億多萬元，與德利公司交
換內湖區屬較偏僻之工廠土地，足損害國豐公司及投資大眾權益
甚巨。5.甲○○於八十八年五月十九日至二十一日間，以其集中
保管國豐公司及其妻賴秋貴名義持有之楊鐵公司股票，大量賣出
五百四十八萬八千股（佔楊鐵公司發行股份九千三百三十四萬五
千股之五‧八七％），使楊鐵公司股票每股壓低至二十三元左右
，而炒作楊鐵公司之股票。6.甲○○未經吳如瓶同意，偽刻吳如
瓶之私章，連續向第一證券股份有限公司館前分公司、第一商業
銀行、中興商業銀行、泛亞商業銀行等金融機關，以吳如瓶名義
申請設立帳號，據以買賣國豐集團之股票。向第一銀行申請貸款
二千萬元、泛亞商業銀行貸款一億元等，偽簽吳如瓶之署押於各
金融機關帳戶、授信申請書、擔保物提供約定書等文件上，足生
損害於各金融機關對管理帳戶、貸款之正確性及吳如瓶之權益。
因認甲○○、乙○○牽連共犯刑法第二百十六條、第二百十條、
第三百三十六條第二項之罪嫌。乙○○另牽連犯刑法第三百四十
二條第一項之罪嫌。甲○○另牽連違反證券交易法第二十條第一
項、第二項、第一百五十五條第一項第四款之規定，係犯同法第
一百七十一條、第一百七十四條第一項第五款之罪嫌；丙○○為
甲○○、乙○○二人所犯上開各罪及前開論罪科刑部分之幫助犯
。經審理結果，認甲○○、丙○○此部分之犯罪不能證明，然因
其與前開論罪科刑部分另有牽連犯裁判上一罪之關係而不另為無
罪之諭知，及乙○○所犯各罪之犯罪不能證明，而維持第一審法
院諭知乙○○無罪之判決，駁回檢察官此部分在第二審之上訴，
固非無見。
壹、本件原判決論處甲○○、丙○○背信罪刑部分，原屬不得上
訴於第三審法院之案件，但公訴人以此部分之犯罪與上開論罪科
刑部分，屬裁判上一罪，基於單一性案件上訴不可分原則，應認
此部分之犯罪，檢察官及甲○○、丙○○亦得上訴於第三審法院
，核先敘明。
貳、(一)原判決以楊鐵公司於八十八年上半季，經會計師查核後為
稅後虧損五千九百零八萬二千六百零九元，將嚴重影響公司之股
價，該公司乃於八十八年四月二十六日之第二十五次董監事聯席
會議決議，將公司所有坐落台中縣太平市○○段九八建號等建物
二十五筆及同地段八一四地號等三十二筆共五十七筆土地（如附
表編號三之不動產），授董事長甲○○全權出售，甲○○則找其
兄丙○○出資而以周彥暢名義購買，該等不動產處分利益達十一
億八千二百十七萬五千元，使楊鐵公司八十八年度前三季，由虧
損一千四百二十二萬八千元，轉為稅後盈餘十一億九千六百二十
八萬九千零七十二元，而對於公司之股價具有重大之影響。丙○
○雖非楊鐵公司之董事，但與甲○○基於共同之犯意，利用該內
線消息公布前，及國豐公司長期股權投資淨額占股東權益比率超
限，台灣證券交易所股份有限公司命國豐公司於八十八年六月三
十日前改善，甲○○乃於八十八年五月十九日至二十一日將國豐
公司所持有之楊鐵公司股票，及其妻賴秋貴名義持有之楊鐵公司
股票大量賣出，致楊鐵公司股票每股約在低點二十三元左右之機
會，意圖抬高集中交易市場之交易價格，於八十八年五月二十五
日收盤前十五分鐘，以丙○○、柯賴秋月名義大量買進三百八十
九萬一千股楊鐵公司股票，占當日市場成交量六０‧七三％，致
楊鐵公司股價由跌停價拉升至二十五點一元漲停價收盤；再於同
月二十六日以上開二人名義帳戶於收盤前三十分鐘至收盤，於同
月三十一日以同上二人名義帳戶於開盤中，於六月一日、二日、
四日、五日、八日、九日、十日、十一日、十四日、二十三日、
二十八日等十四個營業日，先後以周君珍、丙○○、柯賴秋月、
詹美英等人帳戶，連續以高價大量買進楊鐵公司股票計三千六百
十八萬一千股，祇賣出三十九萬四千股，使楊鐵公司股價由八十
八年五月二十五日之二十一點九元，漲至六月二十八日之四十元
，漲幅高達八五‧三八％。甲○○隨於八十八年七月二日下午二
時三十八分許，在股市觀測站及媒體公布楊鐵公司出售上開土地
之重大利多消息，使楊鐵公司於同月三、五、六日連續三天均以
漲停價收盤，至同月十二日上漲至每股六十二元；至同月二十日
更漲至七十三點五元，認其等二人有違反證券交易法第一百五十
五條第一項第四款規定，應依同法第一百七十一條之規定處罰等
情。但查上開第一百五十五條第一項第四款規定，以行為人主觀
上有影響或操縱股票市場行情之意圖，客觀上有對於某種有價證
券連續以高價買入或低價賣出之行為，而以人為之市場操作，創
造虛偽活絡表象，藉資引誘他人買進或賣出，利用股價落差以圖
利，始克成立，是上開藉由創造虛偽活絡與價格假象，藉資引誘
他人買進或賣出，利用股價落差以圖利之構成犯罪事實，應於事
實中詳加認定，並於理由中說明憑以認定之依據，始為適法。本
件原審固敘明：意圖抬高集中交易市場之交易價格而連續以高價
大量買進楊鐵公司股票等情；但未敘明上開意圖目的之憑據，遽
以上開罪刑論罪，自有理由不備之違誤。(二)原判決認甲○○、丙
○○之弟林榮德掛名之國強大公司，於八十九年間已巨額虧損十
八億餘元，但丙○○以乙○○之妻朱美容及陳博勝名義持有大量
之國強大公司股票；甲○○所屬關係企業國翔公司也持有大量國
強大公司股票；為幫丙○○及國翔公司解套及掏空南港公司、國
豐公司之資金，與丙○○並共同基於意圖為自己不法之利益及損
害本人利益之概括犯意，由甲○○將出售南港公司所有上開土地
之部分資金，購得上開股票達七百零二萬四千股，而掏空公司之
資金，並將所得款項侵占入己，認甲○○、丙○○共犯刑法第三
百四十二條之背信罪。另以上開不動產買賣契約上之買受人均同
意為買方人頭，並親自於契約上簽名，售地案亦經該公司董監事
會議通過，買受人勇信公司及賴杜玲支付第一期款各五千萬元均
已入帳，尾款之十億元由買方承受銀行之貸款，並採信證人南港
公司財務部經理王年智證稱上開土地買賣價款十四億餘元，十億
元尚未進帳，其他四億餘元均已進帳等語，認上開土地交易非為
假買賣，認甲○○、丙○○不成立刑法第二百十六條、第二百十
條之罪。惟查證人賴杜玲證稱：其向南港公司購地之資金係其丈
夫賴朝講向丙○○所借得，其與其他合夥人均不認識。賴朝講證
稱：其並無購買上開土地，亦無付款，與買方之張明德、李文勇
等人互不相識。證人郭詩雄、劉獻耀證稱：其購買南港公司土地
之大部分價款係由王建文所統籌處理等語。而證人李文勇證稱；
其受甲○○之託，出資五千萬元以購買南港公司之土地，事後再
返還其所墊付之款項，為非真實買賣，目的在於美化帳面，支持
公司之股價。證人王建文亦證稱：其與乙○○為多年朋友，才同
意與友人郭詩雄、劉獻耀出借人頭，至於資金如何調度並不知情
各語（見三三九六號偵查卷第一一九、三四二、一五六、一六六
、一八五、一四六頁）。而證人即南港公司財務部經理王年智證
稱：其未參與公司購地之決策及簽約，只負責帳務之處理，上開
購地款有四億餘元，以暫收款科目入帳，但只有簽約款一億五千
萬元、第二期款中之八千五百萬元入帳，餘款均遲延支付，亦未
見買方支付任何利息，該公司若無出售上開土地，八十八年度稅
前將呈淨損八億一千餘萬元等語（見同上卷第二三七、二三八頁
）。且南港公司於買賣價金未付清及買方承受抵押權之前，即於
八十九年四月二十一日為土地之過戶登記，亦有土地所有權狀可
按（見第一審卷(二)第二三三、二三四頁）；原審亦認定上開土地
事後又移轉回南港公司無誤。證人王年智固證稱：上開第二期款
中之八千五百萬元有入帳。而證人李文勇證稱；其受甲○○之託
，出資五千萬元以購買南港公司之土地，事後再返還其所墊付之
款項，為非真實買賣，目的在於美化帳面等語。上開八千五百萬
元如為李文勇之購地出資，事後歸墊，以為製造盈餘、美化帳面
之假買賣；而該公司並將上開假買賣之價款以「暫收款科目」入
帳，則甲○○等人有無明知為不實之事項，利用不知情之會計人
員，填製會計憑證或記入帳冊之行為，亦待深入調查、細心推求
。又上開土地之買賣如屬假交易，且價款又已歸墊，則甲○○等
有無以上開出售土地之價款買進一億八千五百零六萬四千元之國
強大公司股票，以掏空南港公司，而涉犯有背信或侵占之情，亦
有查明釐清之必要。(三)原判決以現行證券交易法第一百七十一條
第一項第三款（八十九年七月十九日之同條第二款，該條款為八
十九年七月十九日所修正公布之證券交易法第一百七十一條第二
款所明定）之背信罪，為刑法背信罪之特別規定，是依該法發行
有價證券之公司之董事、監察人或經理人，意圖為自己或第三人
之利益，而為違背其職務之行為，自當依該特別法予以論處，無
再論以刑法背信罪之餘地。原判決既認定甲○○將南港公司出售
之上開土地所得之資金，購買丙○○及國翔公司所有之國強大公
司股票，幫助解套及掏空南港公司之資金，甲○○並基於概括之
犯意，與丙○○意圖為自己不法之利益及損害本人之利益，由甲
○○將出售南港公司所有之上開土地所得之部分資金於八十九年
二月二日向朱美容以每股十元，買進國強大公司股票二二００千
股；同年三月四日向朱美容以每股十一元，買進國強大公司三０
００千股；同年四月十七日向朱美容、陳博勝以每股十一元之價
格，買進國強大公司股票共一八二四千股，三次共購入一億八千
五百零六萬四千元。甲○○另連續將國豐公司出售如附表編號五
所示不動產之部分資金，分別於八十九年七月二十九日向國翔公
司以每股七點一元購入國強大公司股票六七００千股；同年八月
三日向國翔公司以每股六元購入國強大公司股票三三三０千股；
同年八月十日，向國翔公司以每股六元，購入四四八０千股，致
生損害於南港公司，如上開犯罪事實屬實，則甲○○、丙○○之
所為，應該當於行為時證券交易法第一百七十一條第二款（相當
於現行證券交易法第一百七十一條第一項第三款）之罪，原審依
刑法第三百四十二條論處罪刑，似有適用法則不當之違誤。檢察
官上訴意旨指摘原判決不當及甲○○、丙○○上訴意旨指摘原判
決關於其等部分不當，均非全無理由，應認原判決有撤銷發回更
審之原因。至原判決不另為無罪之諭知部分，因公訴人認與甲○
○、丙○○前揭論罪科刑部分為裁判上一罪，基於審判不可分原
則，爰一併發回，附此敘明。又甲○○、丙○○所犯背信罪部分
，因公訴人認與其等所犯違反證券交易法論罪科刑部分，具有牽
連犯裁判上一罪關係，基於審判不可分原則，爰一併發回，併予
敘明。
據上論結，應依刑事訴訟法第三百九十七條、第四百零一條，判
決如主文。
中　　華　　民　　國　九十六　年　　九　　月   二十   日
                      最高法院刑事第四庭
                          審判長法官  莊　登　照
                                法官  黃　一　鑫
                                法官  林　秀　夫
                                法官  徐　昌　錦
                                法官  許　錦　印
      本件正本證明與原本無異
                                      書  記  官
中　　華　　民　　國　九十六　年　　九　　月  二十七  日
                                                H
